臺灣雲林地方法院民事判決
110年度訴字第257號
原      告  蘇建峰  

代  理  人  林再輝    律師
被      告  郭蔡貴  

            郭保琴  

            郭保蓮  

            郭保彩  

            郭保定  

            郭守城  

            林郭銹梅

            郭子容  

            黎璧奇  

            尤郭鳳英

            郭嘉松  

            郭政雄  

            郭欽榮  

            郭政彗  

            郭家銘  

            郭正茂  

            郭孟宗  

            郭坤家  

            郭西宗  

            郭敏華  

            郭志勇  

            郭敏玲  

            郭敏琪  

            郭貴花  

            程富蒝  

            郭孟憬  

上列當事人間分割共有物事件，本院於民國110年7月30日言詞辯
論終結，判決如下：
    主      文
被告地○○、寅○○、卯○○、丑○○、子○○、戊○○、乙○○○、丙○○、宙○○、甲○○○、天○○、巳○○、戌○○、辰○○、午○○、丁○○、壬○○、辛○○
、己○○、酉○○、庚○○、未○○、申○○、亥○○應就座落雲林縣○○鎮○○○段○○○地號土地中共有人郭文通所遺應有部分二四０分之五辦理
繼承登記。
兩造共有前項土地准予變賣，所得價金依附表所示應有部分比例
分配。
訴訟費用由兩造依附表所示比例負擔。
    事實及理由
壹、程序部分：
　　被告地○○、寅○○、卯○○、丑○○、子○○、戊○○、
　　乙○○○、丙○○、宙○○、甲○○○、天○○、巳○○、
　　戌○○、午○○、丁○○、壬○○、辛○○、己○○、酉○○、庚○○、未○○、申○○、亥○○、癸○○等未於言詞
　　辯論期日到場，核無民事訴訟法第386 條各款所列情形，爰
　　依原告聲請，由其一造辯論而為判決。
貮、實體部分：
一、原告方面：
  ㈠聲明：求為判決如主文所示。
  ㈡陳述：
    ⒈座落雲林縣○○鎮○○○段000 地號土地（下稱系爭土地
      ），面積444.63平方公尺，係鄉村區乙種建築用地，為伊
　　　（應有部分4分之1）與訴外人郭文通（應有部分240分之5
　　　）及被告戊○○（應有部分48分之1 ）、宇○○（應有部
　　　分24分之16）、癸○○（應有部分24分之1 ）所共有；因
　　　郭文通前於民國56年7 月6 日即已死亡，其繼承人為被告
　　　地○○、寅○○、卯○○、丑○○、子○○、戊○○、乙○○○、丙○○、宙○○、甲○○○、天○○、巳○○、
　　　戌○○、辰○○、午○○、丁○○、壬○○、辛○○、己○○、酉○○、庚○○、未○○、申○○、亥○○等人。
　　　上開繼承人迄未就系爭土地中郭文通所遺應有部分辦理繼
　　　承登記，致渠等共有人就系爭土地無法辦理分割事宜，茲
　　　為訴訟經濟計，爰請求命上開繼承人（即被告地○○、寅
　　　○○、卯○○、丑○○、子○○、戊○○、乙○○○、丙○○、宙○○、甲○○○、天○○、巳○○、戌○○、辰
　　　○○、午○○、丁○○、壬○○、辛○○、己○○、酉○○、庚○○、未○○、申○○、亥○○等人就系爭土地中
　　　郭文通之應有部分辦理繼承登記。
　　⒉系爭土地並無因使用目的或法令規定而不得分割之情事，
　　　且共有人間就系爭土地亦無不分割之約定，惟因系爭土地
　　　中有共有人亡故，其繼承人又未辦理繼承登記，致無法依
　　　協議方法達成分割目的，爰依民法第823條、第824條規定
      提起本訴。
二、被告方面：
　㈠地○○、寅○○、卯○○、丑○○、子○○、戊○○、乙○○○、丙○○、宙○○、甲○○○、天○○、巳○○、戌○○、午○○、丁○○、壬○○、辛○○、己○○、酉○○、
　　庚○○、未○○、申○○、亥○○、癸○○未於言詞辯論期
　　日到場，亦未提出準備書狀作何聲明或陳述。
　㈡辰○○、宇○○：
　　聲明及陳述：原告主張以變價分配方式分割系爭土地渠等同
    意之。
三、得心證之理由：
  ㈠第按因繼承於登記前已取得不動產物權者，應經登記，始得
　　處分其物權，民法第759 條定有明文。而法院裁判分割共有
　　物以原物分配於各共有人時，係使共有關係變更為單獨所有
　　，其性質為共有人間應有部分之交換，自屬處分行為，如係
　　變賣共有物而以價金分配於共有人，即係以處分共有物為分
　　割之方法，均以共有人之處分權存在為前提，如果共有人就
　　共有物並無處分權可資行使，法院即無從基此為裁判分割（
　　最高法院69年台上字第1134號民事裁判要旨參照）。是共有
　　不動產之共有人中有人死亡時，於其繼承人未為繼承登記以
　　前，依上揭規定，固不得分割共有物；惟為求訴訟之經濟起
　　見，於上開情形，可許原告就請求繼承登記及分割共有物之
　　訴合併提起，即以一訴請求該死亡之共有人之繼承人辦理繼
　　承登記並請求該繼承人於辦理繼承登記後，與原告及其餘共
　　有人分割共有之不動產【最高法院70年度第2 次民事庭會議
　　決議㈡】。經查，系爭土地中之共有人郭文通已於56年7 月
　　6 日死亡，其繼承人（含再轉繼承人）要有地○○、寅○○
　　、卯○○、丑○○、子○○、戊○○、乙○○○、丙○○、
　　宙○○、甲○○○、天○○、巳○○、戌○○、辰○○、午
　　○○、丁○○、壬○○、辛○○、己○○、酉○○、庚○○
　　、未○○、申○○、亥○○等人，上揭繼承人就系爭土地中
　　郭文通所遺應有部分240 分之5 ，迄未辦理繼承登記等情，
    此有原告提出之系爭土地登記第3 類謄本、郭文通繼承系統
　　表、郭文通除戶謄本及其繼承人戶籍謄本、本院家事庭函文
　　、臺灣臺中地方法院家事庭函文、臺灣花蓮地方法院函文、
    臺灣高雄少年及家事法院家事庭函文（高少家宗家95繼字第
　　226 號）、臺灣高雄少年及家事法院函文（高少家宗家字第
　　0000000000號）等在卷（見本案卷第25－27、31－113 頁）
　　為證。從而，原告為請求裁判分割系爭土地乃併訴請被告地
　　○○、寅○○、卯○○、丑○○、子○○、戊○○、乙○○○、丙○○、宙○○、甲○○○、天○○、巳○○、戌○○
　　、辰○○、午○○、丁○○、壬○○、辛○○、己○○、酉
　　○○、庚○○、未○○、申○○、亥○○等人應就系爭土地中郭文通所
    遺應有部分240分之5辦理繼承登記，依上揭規定及最高法院
    裁判、決議意旨，即屬有據，應予准許，爰判決如主文第1 
    項所示。
  ㈡次按各共有人，除法令另有規定外，得隨時請求分割共有物
　  。但因物之使用目的不能分割或契約訂有不分割之期限者，
　  不在此限（民法第823 條第1 項）。共有物之分割，依共有
　　人協議之方法行之。分割之方法不能協議決定者，任何共有
　　人得請求法院裁判以定共有物分割之方法（同法第824 條第
　　1 項、第2 項）。經查，系爭土地，面積444.63平方公尺，
    係鄉村區乙種建築用地，為兩造所共有，各共有人之應有部
　　分如附表所示乙節，業據原告提出系爭土地登記第3 類謄本
　　在卷（見卷內第25－27頁）為證。其次，原告主張：系爭土
　　地並無因使用目的或法令規定而不得分割之情事，且共有人
　　間就系爭土地亦無不分割之約定，惟因系爭土地中有共有人
　　亡故，其繼承人又未辦理繼承登記，致無法依協議方法達成
    分割目的等情，被告辰○○及宇○○於言詞辯論時不爭執；
　　至其餘被告已於相當時期受合法通知，而於言詞辯論期日不
    到場，亦未提出準備書狀爭執，是原告上開主張自堪信為真
    實。基上，原告以兩造不能達成分割協議，訴請裁判分割系
    爭土地，依上開規定，自屬有據，應予准許。
　㈢又按法院依民法第824 條第2 項定共有物分割方法（即原物
　　分配，或變賣共有物以價金分配），孰為適當，本有自由裁
　　量之權，不受任何共有人主張之拘束；惟法院為裁判分割時
　　，仍需衡酌共有物之性質、價格、經濟效益，各共有人之意
　　願、利害關係，共有人分得部分之經濟效益與其應有部分之
　　比值是否相當，俾兼顧共有人之利益及實質公平（最高法院
　　109年度台上字第926號民事裁判要旨參照）。而所謂原物分
　　配顯有困難，當依社會一般觀念定之，包括法律上禁止共有
　　物細分，及分割後之共有物各部分性質上難以利用或價值有
　　相當之減損者。又採行變價分割，通常係因共有物性質上不
　　能以原物分割或以原物分割有困難或反而對共有人不利之情
　　形，此時若採行變價分割，可使共有之土地得以整筆統一出
　　售，自得提高土地之售價，並以其賣得之價金分配予各共有
　　人，對各共有人均屬有利，自屬妥適之分割方法。經查：
　  1.系爭土地為鄉村區乙種建築用地，面積444.63平方公尺，
　　　該地之南北兩側地界（各約23m ）較東西兩側地界為長，
　　　東側地界（約6m多）又較西側地界（約近4m）略寬，故該
　　　地地型略呈椎狀體。再者，該地西鄰道路，南臨嘉南大圳
　　　濁幹線馬公厝支線，東側及北側則為他人之土地，另該地
　　　內側東段有未辦保存登記磚造平房1 幢等情，要有原告提
　　　出之系爭土地登記謄本、地籍圖謄本及現場照片3 紙在卷
　　　（見卷內第25－29、000 －000 頁）可參；復經本院會同
　　　原告及被告宇○○（其餘被告經通知未到場）履勘現場，
　　　製有勘驗筆錄、現場照片等在卷（見卷內第239－251頁）
　　　可證。本院審酌系爭土地為乙種建築用地，因之該土地分
　　　割後各共有人分得之坵塊須得供建築使用，始與該土地之
　　　性質及共有人之利益相符。而依建築法第44條、第46條，
　　　雲林縣畸零地使用自治條例第2 條、第3 條規定，正面路
　　　寬七公尺以下之一般乙種建築用地，其最小寬度為3 公尺
　　　、最小深度為12公尺；而正面路寬七至十五公尺之一般乙
　　　種建築用地，其最小寬度為3.5 公尺、最小深度為14公尺
　　　，該建築基地深度與寬度任一項未達上開標準者，非與鄰
　　　接土地協議調整地形或合併使用，達到規定最小面積之寬
　　　度及深度，不得建築。然系爭土地共有人即被告戊○○及
　　　訴外人郭文通之應有部分換算面積僅各為9.26平方公尺（
　　　計算式：444.63× 1/48＝9.26，小數點後第3 位四捨五入
　　　），另被告癸○○之應有部分換算面積則僅有18.53 平方
　　　公尺（計算式：444.63×1/24＝18.53，小數點後第3 位四
　　　捨五入），故而系爭土地中之上開3 共有人若依渠等之應
　　　有部分予以分割分配，則渠等能分配取得之坵塊面積顯無
　　　法單獨供為建築使用，而須與鄰接土地協議合併使用。基
　　　上，系爭土地若採原物分配方式，則分割後有部分坵塊土
　　　地性質上難以供作建築使用，是系爭土地採行原物分配顯
　　　有困難，亦不利於部分共有人至明。
　　⒉其次，系爭土地若採行變價分配方式，由需用土地者競標
　　　，以最高價取得系爭土地後整體規劃利用，因消滅共有關
　　　係後土地所有權單純，與鄰地整合之可能性提高，亦有助
　　　提昇系爭土地之利用價值及經濟效益，於自由市場競爭之
　　　情形下，將使系爭土地之市場價值極大化，而各共有人亦
　　　得因變賣分配方式，將土地轉換為更具流通性之現金，享
　　　受與其應有部分比例相應之等值利益，對於各共有人而言
　　　，亦無不利而屬公允。且民法第824 條第7 項已增訂：「
　　　變賣共有物時，除買受人為共有人外，共有人有依相同條
　　　件優先承買之權，有二人以上願優先承買者，以抽籤定之
　　　」，核其立法理由，乃共有物變價分割之裁判係賦予各共
　　　有人變賣共有物，分配價金之權利，故於變價分配之執行
　　　程序，為使共有人仍能繼續其投資規劃，維持共有物之經
　　　濟效益，並兼顧共有人對共有物之特殊感情，爰增訂變價
　　　分配時，共有人有依相同條件優先承買之權。準此，系爭
　　　土地任一共有人倘認有繼續享有系爭土地所有權之必要，
　　　自仍得於變價分配之執行程序時，行使依相同條件優先承
　　　買之權利。從而，本院參酌系爭土地禁止細分之法令限制
　　　、經濟效用、兩造之利益及意願等一切情狀，認系爭土地
　　　應予以變價，並以賣得價金依兩造原應有部分比例分配之
      ，較能兼顧兩造之利益，而屬適當，爰判決如主文第2 項
      所示。
四、末按分割共有物乃具非訟事件性質，法院斟酌何種分割方法
    較能增進共有物之經濟效益，並兼顧兩造之利益，以決定適
    當之分割方法，不因何造起訴而有不同，故原告請求裁判分
    割共有物雖有理由，惟關於所支出之訴訟費用，應由共有人
    全體按其應有部分比例負擔，方屬公平，本院審酌兩造之利
    害關係，命本件訴訟費用由兩造依原應有部分比例負擔。
五、結論：原告之訴為有理由，依民事訴訟法第385條第1項前段
    、第80條之1，判決如主文。　　　
中　　華　　民　　國　　110 　年　　8 　　月　　13　　日
                  民事第一庭    法  官  蔣得忠
以上正本係照原本作成。
如對本判決上訴，須於判決送達後廿日內向本院提出上訴狀。如
委任律師提起上訴者，應一併繳納上訴審裁判費。
中　　華　　民　　國　　110 　年　　8 　　月　　13　　日
                                書記官　鄭庭羽
 附表：
    共有人   應有部分比例 訴訟費用負擔比例 原告      4分之1     仝    前 被告戊○○     48分之1     仝    前 被告宇○○     24分之16     仝    前 被告癸○○     24分之1     仝    前 被告地○○、寅○○、卯○○、丑○○、子○○、戊○○、乙○○○、丙○○、宙○○、甲○○○、天○○、巳○○、戌○○、辰○○、午○○、丁○○、壬○○、辛○○、己○○、酉○○、庚○○、未○○、申○○、亥○○       公同共有240分之5           仝    前